【裁判字號】    92,上訴,334
【裁判日期】    920415
【裁判案由】    常業詐欺等
【裁判全文】
臺灣高等法院臺中分院刑事判決                民國九十二年度上訴字第三三四號
    上  訴  人
    即  被  告  庚○○
右上訴人因常業詐欺等案件，不服臺灣台中地方法院中華民國九十二年一月六日第一
審判決（民國九十一年度訴字第一六五二號，起訴案號：臺灣台中地方法院檢察署民
國九十年度偵字第一九○二三號），提起上訴，本院判決如左：
    主      文
原判決關於庚○○部分撤銷。
庚○○以重利為常業，處有期徒刑壹年。
附表二所列之物沒收。
    事      實
一、庚○○曾於民國（下同）八十三年間，因違反肅清煙毒條例案件，經台灣高等法
    院台南分院判處有期徒刑三年四月確定，嗣於八十四年間，復因違反肅清煙毒條
    例案件及麻醉藥品管理條例案件，經台灣雲林地方法院分別判處有期徒刑三年六
    月、四月確定，嗣上開三罪接續執行，於八十六年六月十八日假釋出監，假釋期
    間至九十年十二月十三日期滿（於本案未構成累犯），猶不知悔改。緣庚○○（
    代號「廷」）、戊○○（代號「偉」，已由原審判處有期徒刑一年二月，緩刑四
    年確定）、丁○○（代號「誠」，科刑情形與戊○○同）均明知「香水百合飲料
    店」登記負責人周鴻文僅係掛名之人頭，該店與財團法人聯合信用卡處理中心於
    九十年七、八月間簽約成為信用卡特約商店後，實際上該特約商店刷卡機、空白
    簽帳單等，均由自稱「楊峻生」之不詳姓名年籍之成年男子取得，彼等竟各基於
    常業重利之犯意，以「楊峻生」提供之「香水百合飲料店」之刷卡機及空白簽帳
    單，作為「假消費、真借款」之放高利貸使用。由戊○○向不詳姓名者借用虛設
    於台中市○區○○路一八九號之「冠宏視聽音響店」為幌子，實際上則在自由時
    報上刊登「卡、合法安全、大小額可、限本人、商店自營，一分鐘快速放款，0
    000000000王小姐」等廣告，並印製「二十四Ｈ，000000000
    0，阿緯、ＶＩＰ」、「小古，0000000000，信用卡交換中心」（小
    古即為庚○○）之名片，誘使持有信用卡且急需現金使用之乙○○、邱錦源、鄭
    文樟、丙○○等共三百二十七人（包括先前代號生、文、忠所貸放者，庚○○所
    放貸者如附表一所列），以上開各人廣告所刊載之電話聯絡後，至台中市○區○○路一八九號之「冠宏視聽音響店」，以信用卡刷卡之方式，假裝於「香水百合
    飲料店」消費，實際上則由庚○○、戊○○、丁○○等人以每刷卡新台幣（下同
    ）一萬元，就給予刷卡人九千元現金之方式，變相將款項借予刷卡人，而經營「
    假消費、真借款」之重利業務，渠等並賴以維生而以之為常業。而庚○○等人並
    於確定借款人之信用卡確實有效無訛後，當場依據借款金額刷卡並由持卡人在信
    用卡簽帳單上簽署姓名後，將其中一聯（客戶存查聯）交由刷卡人收執，另一聯
    聯合信用卡中心存查聯）則由庚○○等透過聯合信用卡中心向發卡銀行即台灣美
    國運通國際股份有限公司請款，發卡銀行則在一星期內先行墊付款項予庚○○等
    人經營之特約商店帳戶（即匯入周鴻文在台中市第九信用合作社─目前由合作金
    庫銀行北台中分行接管─之帳戶），刷卡人則於一個多月後向發卡銀行繳納刷卡
    簽帳之金額，或分期攤還，庚○○等人則取得與原本顯不相當之重利，因實際上
    貸放一萬元，庚○○僅給付刷卡人九千元，庚○○扣除利息、費用一千元後，七
    日內又從發卡銀行獲取一萬元（見偵字第一九○二三號卷第五十三頁之二，每週
    付款），則庚○○顯然於放款七日即獲一千元之利息費用，一個月月息及費用約
    為四千六百八十元，月息連同手續費相當於四十二‧八％扣除手續費二‧五％，
    月利率高達四十‧三％，與原本顯不相當。渠等並賴以維生，以之為業。嗣於九
    十年十月六日下午二時許，丙○○因債務糾紛，遭謝合益、陳胤融、戴文昌等強
    押至上址刷卡借款，並由丙○○以其所有之三張信用卡向庚○○分別刷卡七萬五
    千元、九萬元及六萬五千元等三筆之假消費真借款共二十三萬元，實際上由謝合
    益等人向庚○○取得二十萬七千元。嗣於同日下午五時許，經警接獲報案循線救
    出丙○○，警方依丙○○、謝合益等人供述，得知庚○○等人在上址經營非法放
    貸業務，乃聲請搜索票於九十年十月十八日下午三時許，在上址當場查獲，並扣
    得如附表二所示之物。
二、案經台中縣警察局移送臺灣臺中地方法院檢察署檢察官偵查起訴。
    理      由
一、訊據被告庚○○則矢口否認有何犯行，辯稱：當時是戊○○在經營的，因他在忙
    ，而丙○○要向戊○○刷卡不知道地點，故他叫我去帶客人丙○○進來，至於客
    人進來做什麼我不知道，我在那裡做了約一個月的時間，刷卡機及簽帳單從哪裡
    來我不知道，當時我在ＫＴＶ上班有薪水，至於冠宏視聽音響店我沒有領薪水，
    我在那裡只有帶過一、二個客人，戊○○都告訴我外面有人穿著何衣服叫我帶他
    進來而已云云。惟查，由扣案帳冊中整理出以承辦人代號「廷」刷卡借現金者共
    九十八人，貸放金額一百八十九萬四千二百元（詳如附表一），而戊○○之代號
    係「偉」，如庚○○係幫戊○○辦理，承辦人代號應寫「偉」而非「廷」，何況
    庚○○且以「小古，0000000000號，信用卡交換中心」登廣告，若僅
    幫戊○○帶人進來，自不必如此，況刷卡地點之台中市○區○○路一八九號，路
    大店大，何人不曉，欲刷卡者極易見到，又何勞庚○○帶引。故庚○○此項辯解
    ，已違常情，自無可採。次查，被告庚○○於警訊時業已供承：我們是個人去刊
    登報紙「借貸綜合版」，自己找客戶，或客戶自行打電話來談借貸事，沒有負責
    人，是共同經營。扣案編號十一「二十四Ｈ，0000000000，阿偉，Ｖ
    ＩＰ」是戊○○自行印製的、「小古，0000000000，信用卡交換中心
    」之名片，是我自行印製的，其他均是丁○○、蘇恒義、戊○○及我庚○○四人
    共同所有的。我們所營業項目是持本人信用卡借款刷卡換現金，利息手續費是以
    一成計算，所收取之利息算是個人客戶自己所得。於九十年十月六日十三時左右
    有一名男子打電話0000000000給我要刷卡借現金，我說有，約一小時
    後二名男子及丙○○就到我們交換中心，丙○○持身分證及信用卡（不同銀行）
    問要刷卡借款，以每張卡最高借刷多少，我即查詢該三張信用卡最高可得借刷六
    萬五千元、七萬五千元、九萬元共二十三萬元，而手續費二萬三千元，刷卡店名
    為「香水百合飲料店」，三張均是。我於九十年九月中旬左右開始至香水百合飲
    料店營業。是戊○○教我如何經營，如何找客戶，如何辦理的，我才會等語；其
    於臺灣臺中地方法院檢察署內勤檢察官偵訊時亦供稱：有與戊○○、丁○○、蘇
    恒義租用位於台中市○○路一八九號一樓店面從事放款生意，收一萬元，拿九千
    至九千三，有在自由時報刊登廣告等語。另被告戊○○於警訊時亦已證稱：該帳
    冊中所註記「廷」者係庚○○之代稱，「偉」者係我本人，「誠」者則為丁○○
    之代稱等語（參偵查卷第十七頁，九十年十月十八日警訊筆錄），而戊○○於原
    審審理時則再次供承：扣案帳冊（即編號）有一份是我寫的，帳冊上所列人的
    代號「忠」、「生」、「偉」、「廷」、「文」等人各代表如我警訊中所述，是
    代表他們自己接的客人他們自己辦理借款，如九月十三日潘惠琪部分是由代號「
    忠」者於九月十三日借潘惠琪一萬一千元。帳冊上有些是他們自己寫上去的，我
    的代號是「偉」，我在九月十四日借邱錦源一萬四千元，於九月十五號借施泰然
    二萬元，以下均類推等語（參原審九十一年十一月二十日審理筆錄）；另被告丁○○於警訊時亦已證稱：我與庚○○、戊○○三人共同經營，我們沒有公司名稱
    ，我們雖然一起在同一個地方經營，但是我們各自為政，各人接各人的客戶，各
    人做各人的放款。我們均有以行動電話做為聯絡方式，在自由時報上刊廣告供借
    款人打電話進來借錢。我與庚○○、戊○○是朋友，無怨恨等語；又證人丙○○
    、謝合益亦於偵訊時明白證稱渠等於九十年十月六日去借款時，是由庚○○負責
    刷卡、放款，也是庚○○拿名片給謝合益等情不諱，足見被告庚○○確有參與經
    營假消費、真借款之業務無訛，其嗣後翻異前詞，改稱並未經營上開業務，無非
    事後飾卸之詞，殊難置信。至戊○○於本院供稱，庚○○沒做假消費、真貸款業
    務，其僅偶而幫其帶人進來云云，核與其警訊中供述及扣案證物記載者不符，亦
    係迴護庚○○之詞，殊難據為有利庚○○之認定。被告庚○○之選任辯護人於原
    審雖聲請傳喚謝合益到庭作證，然本院認謝合益已於偵訊時證述明確，且與證人
    丙○○、以及被告戊○○、丁○○所證相符，自無再次傳喚其到庭作證之必要，
    併此敘明。
二、證人乙○○於原審法院審理時證稱：我借了一萬元以上，我的信用卡是臺灣企銀
    ，借一萬元可以拿九千元，但是並不是今天到庭的被告二人（即庚○○、丁○○
    ）幫我辦的，幫我辦的人我已經沒有印象了，會去借款是因為當時我到台中找工
    作，還沒有找到工作，急需要用錢等語；又證人己○○亦於同院審理時證稱：我
    有去刷卡，我刷一萬元可以拿九千三百元，共刷二萬五千元，我記不起來誰幫我
    辦的，當時是因我曾向錢莊借錢，錢莊逼急了才向這裡借款等語（參同院九十一
    年八月五日審理筆錄）；另證人鄭文樟亦於同院審理時證稱：九十年十月十八日
    ，在台中市○○路一八九號向冠宏視聽音響店借款，是我太太賴玉蔥拿我的信用
    卡過去借的，我是有概括授權給我太太可以使用我的信用卡，我事後知道是先借
    人家繳會款，我的信用卡是台新銀行。當時刷卡二萬八千元，但是實際可能拿了
    二萬三、四（千元）左右，實際數額我不知道，錢我已經繳（台新銀行）了等語
    ，另證人賴玉蔥亦於同院到庭證稱：九十年十月十八日我是有拿我先生的卡刷卡
    向被告借款，當時我實際上拿了多少我忘記了，但是沒有拿到二萬三千或二萬四
    千元這麼少，當時我幫人介紹互助會，會員沒有辦法繳，所以我幫他繳，當時我
    身上也沒有錢又很急，所以才借款，之前不曾借過等語。從而，被告庚○○等經
    營上開「假消費、真借款」之業務，而借款人係在急迫情形下持信用卡向被告等
    人借款，且月息高達四十‧三％（已扣除信用卡刷卡手續費）之事實，應堪認定
    。而被告庚○○雖謂借款人每刷卡一萬元，就貸與九千元至九千三百元不等之現
    金予刷卡人，亦即一萬元七日之利息、手續費非一千元，亦有七百元者，然觀乎
    丙○○當日假消費、真貸款共二十三萬元，庚○○僅給二十萬七千元，顯然已扣
    除二萬三千元，依比例核算一萬元僅給九千元，如此大筆消費尚且如此，自無可
    能有假消費一萬元，給刷卡人九千三百者，堪認刷一萬元，庚○○均僅給九千元
    。依上開利息核算，月利率達四十‧三％，年利率高達四八三‧六％，公訴人認
    年利率僅一二○％至八十四％，顯有誤會。另查，被告庚○○既刊登廣告假消費
    、真放款，日復一日，自係以此為業，恃以維生。被告庚○○等雖稱，除有繳交
    百分之二‧五之手續費外，另有繳交百分之五之營業稅予「楊峻生」以繳交「香
    水百合飲料店」之稅金，惟經原審法院向臺中市稅捐稽徵處函查「香水百合飲料
    店」之營利事業登記及欠稅資料，據其函復稱：該商號於九十年六月二十七日辦
    理設籍登記，並於九十年十一月一日通報擅自歇業在案，另截至九十一年十二月
    十九日尚有欠稅資料，而欠稅金額為三萬一千零五十元，有臺中市稅捐稽徵處九
    十一年十二月二十三日中市稅商字第０一四０二二八號函及檢附營利事業相關稅
    籍資料二張及欠稅總歸戶查詢單一張附卷可稽，而被告等復未能提出有繳交百分
    之五之稅金予「楊峻生」之證據以供查證，復未能提供「楊峻生」之年籍住居所
    以供傳喚，自不得以渠等空言所稱，即為認定。此外復有如附表二所示之物扣案
    可資佐證，事證明確，被告三人犯行堪以認定。
三、核被告庚○○所為，係犯刑法第三百四十五條之常業重利罪。又被告庚○○及丁○○等於警訊中分別供稱，個人去刊登報紙，自己找客戶，各人有各人之聯絡電
    話，各自為政，各人接各人的客戶，各人做各人的放款（見偵查卷第十四頁背面
    第八行，第二十二頁正面第十、十一行）。故庚○○與戊○○、丁○○就「假消
    費真借款」應無共犯關係，又被告與楊峻生、周鴻文係何種關係不明，亦無共犯
    關係之證據，公訴人認其間有共同正犯關係，或有誤會。次查，該項假消費、真
    借款，乃持卡人之違約及履約問題，無涉詐欺取財，此與真消費而不能繳款相當
    ，且被告於持卡人刷卡後，當日即交付九成現款給刷卡人，並未獲取任何財物，
    其賺取者僅係重利，又有何不法所有可言。何況，持卡人刷卡之時，若有意履約
    繳款，則亦無詐欺可言，與被告間亦無犯意聯絡之問題，且該項假消費、真借款
    ，係持卡人與被告所合意，亦無施用任何詐術，亦與詐欺罪之構成要件不符。至
    於刷卡非因消費，意在借款，乃持卡人違反信用卡使用之約定，事關民事違約範
    疇，無涉詐欺，故公訴人認被告並犯刑法第三百四十條之常業詐欺罪，尚有未洽
    。公訴意旨另以，被告三人與「香水百合飲料店」實際負責人「楊峻生」基於共
    同犯意之聯絡，明知業務上所製作之二聯式消費簽帳單之第二聯特約商店存根聯
    及第一聯顧客存根聯，分別係其商業本身自行製存之內部憑證及給予其商業本身
    以外之人之對外憑證，均屬會計原始憑證，不得為不實之填載，卻仍當場依據借
    款金額刷卡而將不實事項登載於業務上所掌管之「香水百合飲料店」消費簽帳單
    二聯單上，並交由乙○○等信用卡持卡人，在屬於會計原始憑證之信用卡簽帳單
    上簽寫署名後，將其中一聯交由刷卡人收執，另一聯則由庚○○、戊○○、丁○○等人透過聯合信用卡處理中心向發卡銀行請款，而以此方式連續填製不實之會
    計憑證，因認被告三人另涉有商業會計法第七十一條第一款之填製不實會計憑證
    罪。惟按「商業負責人以明知為不實之事項，而填製會計憑證或記入帳冊者，處
    五年以下有期徒刑、拘役或科或併科新台幣十五萬元以下罰金」，商業會計法第
    七十一條第一款固有明定，惟所稱商業負責人，係指依公司法第八條、商業登記
    法第九條及其他法律有關之規定，向主管機關登記之商業負責人而言，此觀諸商
    業會計法第四條規定自明。本件「香水百合飲料店」之登記負責人為周鴻文，被
    告三人並非是商業登記法第九條所規範之商業負責人，而公訴意旨及本院均未認
    定周鴻文與被告三人有何犯意聯絡及行為分擔之共犯關係，難認渠等上開所為，
    另構成商業會計法第七十一條第一款之填製不實會計憑證罪，此部分與常業詐欺
    罪本應為無罪之諭知，惟因公訴人認被告此二部分犯行，與渠等上開經起訴並被
    判刑部分，有方法結果之牽連犯之關係，本院自不另為無罪之諭知，併此敘明。
四、原審予以論罪科刑，固非無見，惟查庚○○與戊○○、丁○○等並無共犯關係，
    亦無涉常業詐欺罪，原審論以常業詐欺罪之共犯誠有未當，被告上訴意旨，否認
    犯罪，雖無理由，然原審此部分判決既有未當，自應由本院予以撤銷改判。茲審
    酌被告庚○○素行不佳，有前案紀錄表載明在卷可按，且此次假消費、真借款達
    九十八人次，總金額達一百八十九萬四千二百元，月息高達四十‧三％，可謂重
    利盤剝，且危及信用卡之消費制度等一切情狀予以科處如主文第二項所示之刑，
    扣案如附表二所示之物，均沒收。
據上論斷，應依刑事訴訟法第三百六十九條第一項前段、第三百六十四條、第二百九
十九條第一項前段，刑法第三百四十五條，第三十八條第一項第二款，罰金罰鍰提高
標準條例第一條前段，判決如主文。
本案經檢察官甲○○到庭執行職務。
中      華      民      國      九十二  年      四      月      十五    日
                                臺灣高等法院臺中分院刑事第七庭
                                      審判長法  官  林  榮  龍
                                            法  官  謝  說  容
                                            法  官  黃  日  隆
右正本證明與原本無異。
如不服本判決應於收受送達後十日內向本院提出上訴書狀，其未敘述上訴之理由者並
得於提起上訴後十日內向本院補提理由書（均須按他造當事人之人數附繕本）。
                                            書記官  陳  三  軫
中      華      民      國      九十二  年      四      月      十六    日
                                                                        Ａ
附表一
┌──┬────┬─────┬─────┬──────┬──────┐
│編號│借款人  │ 刷卡金額 │ 實拿金額 │  借款日期  │  銀行名稱  │
├──┼────┼─────┼─────┼──────┼──────┤
│一  │乙○○  │ 14000 元 │ 12000 元 │  90.10.17  │  台灣企銀  │
├──┼────┼─────┼─────┼──────┼──────┤
│二  │邱錦源  │ 15000 元 │ 不詳     │  90.10.18  │富邦銀行  │
├──┼────┼─────┼─────┼──────┼──────┤
│三  │鄭文樟  │ 28000 元 │ 2萬3、4千│  90.10.18  │  台新銀行  │
│    │(賴玉蔥)│          │ 元以上   │            │            │
├──┼────┼─────┼─────┼──────┼──────┤
│四  │己○○  │ 25000 元 │ 22500 元 │  90.10.18  │  聯邦銀行  │
└──┴────┴─────┴─────┴──────┴──────┘
附表二
┌───┬───────────────────┬────┐
│編號  │  物品名稱                            │數量    │
├───┼───────────────────┼────┤
│一    │  借款人帳冊                          │四本    │
├───┼───────────────────┼────┤
│二    │  香水百合飲料店店章                  │三枚    │
├───┼───────────────────┼────┤
│三    │  信用卡特約商店請款專用信封          │五十個  │
├───┼───────────────────┼────┤
│四    │信用卡處理中心請款單                │一本    │
├───┼───────────────────┼────┤
│五    │  信用卡處理中心請款彙總表            │一本    │
├───┼───────────────────┼────┤
│六    │  香水百合飲料店信用卡空白簽帳單      │一本    │
├───┼───────────────────┼────┤
│七    │  阿偉0000000000名片        │一盒    │
├───┼───────────────────┼────┤
│八    │  小古0000000000名片        │一盒    │
├───┼───────────────────┼────┤
│九    │  乙○○、邱錦源、鄭文樟簽帳單        │各一張  │
├───┼───────────────────┼────┤
│十    │  己○○簽帳單                        │一式二聯│
├───┼───────────────────┼────┤
│十一  │  請款單                              │二張    │
├───┼───────────────────┼────┤
│十二  │  刷卡機    │一台    │
├───┼───────────────────┼────┤
│十三  │  刷卡機契約書                        │二張    │
└───┴───────────────────┴────┘
附表二：
┌────┬───────────────┬────────────┐
│編  號  │名      稱                    │數            量        │
├────┼───────────────┼────────────┤
│    １  │借款人帳冊                    │四本                    │
├────┼───────────────┼────────────┤
│    ２  │信用卡特約商店請款專用信封    │五十個                  │
├────┼───────────────┼────────────┤
│    ３  │信用卡處理中心請款單          │一本                    │
├────┼───────────────┼────────────┤
│    ４  │信用卡處理中心請款彙總表      │一本                    │
├────┼───────────────┼────────────┤
│    ５  │香水百合飲料店信用卡空白簽帳單│一本                    │
├────┼───────────────┼────────────┤
│    ６  │小古0000000000名片  │一盒                    │
├────┼───────────────┼────────────┤
│    ７  │請款單                        │二張                    │
└────┴───────────────┴────────────┘
                                                         Ａ


司法院資訊處製作；財團法人民間司法改革基金會備份。
